臺灣士林地方法院民事判決　　　　　　　　　　　　　九十三年度家訴字第三一號
　　原　　　　告　己○○
　　訴訟代理人　　甲○○
　　被　　　　告　丁○○
　　兼法定代理人　戊○○
　　　　　　　　　丙○○
　　共　　　同
　　訴訟代理人　　鄒永禎律師
　　複代理人　　　乙○○律師
右當事人間請求遺產分配事件，經本院於民國九十三年十一月二十六日言詞辯論終結
，判決如下：
    主      文
原告之訴駁回。
訴訟費用由原告負擔。
    事實及理由
一、本件原告起訴主張：
    (一)被繼承人薛雷為原告及被告戊○○之父，於民國（下同）九十二年一月十七日
      死亡，被告丙○○、丁○○為被告戊○○之配偶及子，薛雷生前於九十一年八
      月九日曾贈與被告丁○○美金十一萬八千七百八十七元二角九分、歐元十八萬
      七千三百零五元二角五分，係被繼承人死亡前二年內贈與之財產，依遺產及贈
      與稅法第十五條之規定，視為被繼承人之遺產。
    (二)本件之繼承人除原告外，均居於國外，國稅局勢必向原告課徵上開金額之百分
      之二十即美金二萬三千七百五十七元四角六分及歐元三萬七千四百六十一元一
      角五分之稅金，故被告等應將應繳稅金之金額給付原告。上開遺產扣除應繳之
      稅金後，其中三分之一即美金三萬一千六百七十六元六角一分及歐元四萬九千
      九百四十八元二角為原告之應繼分，依民法第一千一百三十八、一千一百三十
      九、一千一百四十條規定，被告亦應給付原告等語，並聲明：(1)被告應給付原
      告美金五萬五千四百三十四元零七分、歐元八萬七千四百零九元三角五分，及
      自起訴狀繕本送達翌日起至清償日止，按年息百分之五計算之利息。(2)訴訟費
      用由被告負擔。
二、被告則辯以：
    (一)遺產及贈與稅法第十五條之立法目的旨在擴大稅基，藉以充實國庫並杜人民逃
      漏稅捐，乃屬公法上課以人民完納稅捐之規定，非即藉以律定私法上財產權之
      歸屬或其法律行為之效力。
    (二)依據司法院二一年院字第七四三號解釋、最高法院二七年上字第三二七一號判
      例意旨，繼承人之應繼財產應依民法第一千一百七十三條算定之，除有該條第
      一項但書規定所示繼承人因結婚、分居或營業等三項列舉事由已於繼承開始前
      受有財產贈與者，應例外地將該贈與價額加入繼承開始時被繼承人所有之財產
      中，為應繼財產外，不得任意曲解並限制被繼承人處分其生前財產之法定權利
      。本案被繼承人薛雷於生前為扶養照顧旅居國外之孫即被告丁○○，所電匯之
      二筆金錢，既非民法第一千一百七十三條所定依法列舉應予歸扣之各項財產，
      且丁○○亦非薛雷之繼承人，自不得逕認系爭二筆金錢為應繼遺產。原告主張
      應將該筆金錢算入遺產，並由原告繼承三分之一，其訴顯無理由，依法應予駁
      回。
    (三)被告戊○○、丙○○二人並非系爭二筆金錢之受贈人或所有人，原告訴請該二
      人返還系爭金額之三分之一，於法無據，應予駁回等語，並聲明：(1)原告之訴
      駁回。(2)訴訟費用由原告負擔。
三、原告主張本件被繼承人薛雷生前於九十一年八月九日曾贈與被告丁○○美金十一
    萬八千七百八十七元二角九分、歐元十八萬七千三百零五元二角五分等情，業據
    提出中央信託局賣匯水單影本為證，且為被告所不爭執，堪信為真實。另原告主
    張該二筆金錢依遺產及贈與稅法第十五條之規定，視為被繼承人薛雷之遺產，自
    應列入遺產共同分配云云。惟按：
  (一)「繼承人自繼承開始時，除本法另有規定外，承受被繼承人財產上之一切權利、
    義務。但權利、義務專屬於被繼承人本身者，不在此限。」民法第一千一百四十
    八條定有明文。又「繼承人中有在繼承開始前，因結婚、分居或營業，已從被繼
    承人受有財產之贈與者，應將該贈與價額加入繼承開始時被繼承人所有之財產中
    ，為應繼遺產。但被繼承人於贈與時有反對之意思表示者，不在此限。前項贈與
    價額，應於遺產分割時，由該繼承人之應繼分中扣除。」同法第一千一百七十三
    條第一、二項亦有明定。又「繼承人之特留分，依民法第一千二百二十四條固己
　　規定由應繼財產中除去債務額算定之。而所謂應繼財產，則應依第一千一百七十
　　三條算定之。查第一千一百七十三條第一項前半段，雖規定繼承人中有在繼承開
　  始前因結婚分居或營業已從被繼承人受有財產之贈與者，應將該贈與價額加入繼
    承開始時被繼承人所有之財產中，為應繼遺產。惟同條項後半段之但書，已明有
　　被繼承人於贈與時有反對之意思表示者，不在此限之規定。而關於特留分，民法
  　繼承編又僅明定遺囑人以遺囑自由處分遺產時，應不違反特留分規定之範圍及被
　　繼承人所為之遺贈，致應得特留分人應得之數不足者，得按其不足之數，由遺贈
　　財產扣減（參照第一千一百八十七條、一千二百二十五條）。可見特留分之規定
　  ，僅係限制遺產人處分其死後之遺產。若當事人處分其生前之財產，自應尊重當
    事人本人之意思。故關於當事人生前贈與其繼承人之財產，其贈與原因若非一千
　　一百七十三條所能列舉者，固不得算入應繼遺產中，即其為一千一百七十三條列
　  舉之原因，如贈與人明有不得算入應繼遺產之意思表示，自應適用第一千一百七
    十三條但書之規定，而不得於法定之外曲解特留分規定復加何項限制。」，亦有
    司法院二十一年院字第七四三號解釋可參。故原則上遺產之計算應以繼承開始時
    ，被繼承人財產上之權利義務計算，除非係專屬於被繼承人本身者不予列入，或
    符合民法第一千一百七十三條第一項前段所列舉之情形，始得列入應繼遺產外，
    不得任意曲解並限制被繼承人處分其生前財產之權利。經查，本件依原告所主張
    ，被繼承人薛雷於生前將系爭二筆金錢贈與被告丁○○，由丁○○取得上開二筆
    金錢之所有權，該二筆金錢顯非薛雷之遺產，且既非民法第一千一百七十三條第
    一項前段所列舉應予歸扣之財產，被告丁○○亦非薛雷之繼承人，自不得逕認該
    二筆金錢為應繼遺產，原告對之即無繼承權，自無從依繼承之相關規定主張得受
    分配。至被告戊○○、丙○○並未取得該二筆金錢之所有權，更無侵害特留分之
    問題。
  (二)次查，上開二筆金錢均為薛雷於其死亡前二年內贈與被告之財產，依遺產及贈與
    稅法第十五條規定固應併入薛雷遺產總額課徵遺產稅，然此乃基於賦稅公平之原
    則，就應核課遺產稅之遺產總額範圍所為擬制規定，非謂各該受擬制之財產即為
    被繼承人之遺產，各該受擬制之財產得否列為遺產，則須視有無符合民法第一千
    一百七十三條之規定。即生前贈與是否須列入遺產之範圍，與是否須依法繳納遺
    產稅，係分屬兩事。原告援引上開遺產及贈與稅法相關規定，主張上述二筆金錢
    均係在薛雷死亡前二年內贈與被告丁○○，故應列入薛雷之遺產云云，為無理由
    ，應予駁回。至原告雖又主張因薛雷之被繼承人，僅餘原告一人在國內，稅務機
    關勢必要求其繳納此部分之稅款云云，惟原告主張縱令屬實，此與因遺產所生之
    繼承權仍屬二事，且原告亦自承並未繳納此筆稅款，亦無從請求被告三人給付其
    所主張之稅款。
  (三)綜上所述，原告主張被告等應將應繳稅金之金額給付原告，及系爭二筆金錢扣除
    應繳之稅金後，其中三分之一即美金三萬一千六百七十六元六角一分及歐元四萬
    九千九百四十八元二角為其應繼分，而請求被告應給付原告美金五萬五千四百三
    十四元零七分、歐元八萬七千四百零九元三角五分，及自起訴狀繕本送達翌日起
    至清償日止，按週年利率百分之五計算之利息，均無理由，應予駁回。
四、因本案事證已臻明確，兩造其餘主張陳述及所提之證據，均毋庸再予審酌，附此
    敘明。
五、據上論結，原告之訴為無理由，依民事訴訟法第七十八條，判決如主文。
中　　　華　　　民　　　國　　九十三　　年  　　十二　　月　　　十　　　日
                                        臺灣士林地方法院家事法庭
                                            法      官  陳麗芬
右為正本係照原本作成。
如對本判決上訴，應於判決送達後廿日內向本院提出上訴狀。
中　　　華　　　民　　　國　　九十三　　年  　　十二　　月　　　十　　　日
                                            法院書記官  吳小平
